【裁判字號】    90,再易,33
【裁判日期】    900727
【裁判案由】    不動產所有權移轉登記
【裁判全文】
臺灣高等法院民事判決  九十年度再易字第三三號
      再審原告  乙○○
      再審被告  甲○○
右當事人間不動產所有權移轉登記事件，再審原告對於中華民國九十年三月六日本院
八十九年度上易字第七四二號確定判決提起再審，本院判決如左：
    主    文
再審之訴駁回。
再審訴訟費用由再審原告負擔。
    事實及理由
一、本件再審原告起訴主張：本院八十九年度上易字第七四二號民事確定判決有：(一)
    兩造間之談話本即非所有在場之人均得聽聞，況證人鄭慧卿與鄭周寶玉就當初看
    房子之緣由，及第一次看房子時再審被告有提到可使用的坪數近百坪並開價九百
    多萬，而第二次看房子時再審被告提出所有權狀言明土地有四十三坪，鄭周寶玉
    並就此特別向其確認等情，渠等之陳述完全一致，真實性頗高，原確定判決遽以
    渠等就第一次看房子時，再審被告有無提到土地坪數之證詞有出入，即斷定證言
    悉不足採，而置其餘相符之處不論，復未指明瑕疵所在，顯有民事訴訟法第四百
    九十六條第一項第一款及第四百九十七條之再審事由。(二)證人周長富所謂「並沒
    有特別確認標的物之坪數」之證詞，究竟係未查驗權狀上所載面積是否即為再審
    被告所主張之四十三坪？抑或係指當日再審被告根本未提及土地坪數？非無探究
    餘地，原確定判決就此未加詳細調查，亦未令兩造表示意見，及認證人鄭慧卿與
    周長富之證詞相左而不足採，尚難謂無「適用法規顯有錯誤」之情形。(三)原確定
    判決遽以證人鄭慧卿先謂「事後都沒有提到車庫的事」，復稱「我先生有問這邊
    之車庫如何賣」，即斷章取義，認定其證言前後矛盾而所言不實，亦為「適用法
    規顯有錯誤」。(四)原確定判決以證人鄭慧卿與鄭周寶玉分別為再審原告之妻及岳
    母，關係親密，本有偏頗為由，而認定渠等有關再審被告曾提及土地坪數之證詞
    不可採，惟此僅為證人得拒絕證言之事由，非謂其無證人能力，其證言亦非不可
    採信，故屬違背論理法則而有「適用法規顯有錯誤」之違法存在。(五)兩造係以全
    部金額議價而非以坪數議價，及證人周長富「於簽約當日並沒有特別確認標的物
    坪數」之證言，並不足為兩造係依房屋現狀議價之依據，且系爭透天厝雖非獨門
    獨棟，然土地及房屋所佔坪數均為買受人實際得使用支配之範圍，而買受後仍有
    重新開發或另作他用之可能，故買受人非但著重透天厝之建坪，更注重地坪之大
    小，與一般公寓大廈之情況大不相同，是原確定判決有關兩造係依房屋現狀議價
    之推論，與經驗法則相違背並不足採。(六)原確定判決在毫無憑據下，逕行認定系
    爭買賣契約書上所載「系爭土地所有權應有部分萬分之二百一十」為周長富所誤
    載，並以之為兩造合意之買賣標的係為「系爭土地所有權應有部分萬分之一百九
    十三」之論據等認定事實不憑證據之違法，已違背民事訴訟法第二百二十二條之
    規定，而有「適用法規顯有錯誤」之再審事由存在，因依民事訴訟法第四百九十
    六條第一款及第四百九十七條規定，提起本件再審之訴，求為將本院八十九年度
    上易字第七四二號原確定判決廢棄，並駁回再審被告上訴之判決。
二、本件未經言詞辯論，故無再審被告之聲明及陳述。
三、按民事訴訟法第四百九十六條第一項第一款所謂適用法規顯有錯誤者，係指確定
    裁判所適用之法規顯然不合於法律規定，或與司法院現尚有效及大法官會議之解
    釋，或最高法院尚有效之判例顯然違反者而言，不包括認定事實錯誤、漏未審酌
    證據、取捨證據失當及裁判不備理由之情形在內（最高法院六十年台再字第一七
    ○號判例、六十三年台上字第八八○號判例、七十一年台再字第一四三號判決、
    七十一年台再字第二○九號判決意旨參照）。是所謂適用法規顯有錯誤之情形，
    不包括原確定判決認定事實及取捨證據所適用之論理法則、經驗法則，及最高法
    院判決，至為明確。查再審原告係以原確定判決置證人鄭慧卿及鄭周寶玉（即再
    審原告之妻及岳母）之證言相符處不論，並斷章取義，認定鄭慧卿之證言前後矛
    盾，且對周長富之證詞未加詳細調查，亦未令兩造表示意見，即遽認渠等之證言
    悉不足採，而有關兩造係依房屋現狀議價之推論及認定買賣標的為「系爭土地所
    有權應有部分萬分之一百九十三」等各節，於論理法則及經驗法則不符，與民事
    訴訟法第二百二十二條之規定有悖云云為由，而提起本件再審之訴，惟上揭主張
    均屬事實認定及證據取捨之問題，依前開說明，顯非屬適用法規顯有錯誤之情形
    ，是再審原告主張原確定判決認定事實及取捨證據，違背論理法則、經驗法則，
    為違反民事訴訟法第二百二十二條之規定及最高法院判決，有民事訴訟法第四百
    九十六條第一項第一款所規定適用法規顯有錯誤之再審理由，殊無足取。
四、又按民事訴訟法第四百九十七條固規定對於財產權訴訟之第二審判決，因上訴所
    得受之利益，不逾新臺幣一百萬元而不得上訴者，其經第二審確定之判決，如就
    足影響於判決之重要證物，漏未審酌者，亦得提起再審之訴。惟所謂就足以影響
    於判決之重要證物漏未斟酌之情形，係指第二審言詞辯論終結前，已經存在並已
    為聲明之證據，第二審確定判決未調查，且未於判決理由中說明其無調查、斟酌
    之必要或雖經調查而未於判決中斟酌者而言。是民事訴訟法第四百九十七條所謂
    漏未斟酌之證物，專指物證而言，不包含人證在內。查再審原告指摘原確定判決
    置證人鄭慧卿與鄭周寶玉之證言相符處不論，復未指明瑕疵所在，即斷定渠等證
    言不足採云云，均係對於證人之證詞加以爭執，且相關證詞亦經原確定判決審酌
    而不採，即難謂有已聲明之證據未調查，或未於判決理由中說明其無調查、斟酌
    之必要或雖經調查而未於判決中斟酌之再審事由，要與前揭不得上訴第三審之第
    二審財產權訴訟之確定判決，就足影響於判決之重要證物漏未審酌之再審事由不
    符，是再審原告據民事訴訟法第四百九十七條之規定提起再審，亦顯無理由。
五、按再審原告之訴，依其所訴之事實，在法律上顯無理由者，法院得不經言詞辯論
    ，逕以判決駁回之，民事訴訟法第五百零五條準用第二百四十九條第二項規定。
    本件再審原告之訴，依其所訴之事實，在法律上顯無理由，已如前述，爰不經言
    詞辯論，逕以判決駁回之。
六、據上論結，應依民事訴訟法第第五百零二條第二項、第七十八條，判決如主文。
中      華      民      國    九十      年      七      月  二十七    日
                              民事第十五庭
                                  審判長法  官  劉  靜  嫻
                                        法  官  李  錦  美
                                        法  官  吳  光  釗
右正本係照原本作成。
不得上訴。
中      華      民      國    九十      年      七      月  三十一    日
                                        書記官  于      誠


司法院資訊處製作；財團法人民間司法改革基金會備份。
